【裁判字號】    98,訴,1513
【裁判日期】    981127
【裁判案由】    返還借款等
【裁判全文】
臺灣臺中地方法院民事判決  98年度訴字第1513號
原      告    經宸族譜有限公司
法定代理人    丙○○
訴訟代理人    熊賢祺律師
複代理人      林豐基律師
              丁○○
              乙○○
被      告    立峰盛實業股份有限公司
兼法定代理人  甲○○
              戊○○
共      同
訴訟代理人    蔡壽男律師
當事人間返還借款等事件，本院於98年11月5日言詞辯論終結，
判決如下：
    主    文
被告立峰盛實業股份有限公司應給付原告新台幣肆佰貳拾萬元，
及自民國九十八年七月三十一日起，至清償日止，按年息百分之
五計算之利息。
原告其餘之訴駁回。
訴訟費用由被告立峰盛實業股份有限公司負擔。
本判決第一項原告謄訴部分於原告以新台幣壹佰肆拾萬元供擔保
後，得假執行；如被告立峰盛實業股份有限公司以新台幣肆佰貳
拾萬元為原告預供擔保，得免為假執行。
原告其餘假執行之聲請駁回。
    事實及理由
一、原告起訴主張：被告甲○○、戊○○等人共同基於侵權行為
    ，於民國（下同）94年間，由被告甲○○以及訴外人蔡純玉
    、蔡棟樑向原告公司之代表人丙○○詐稱：「坐落苗栗縣三
    義鄉○○段500-441地號等7筆面積共約7甲之土地 (下稱系
    爭土地)，可向主管機關申請開採土石，定能獲利，惟因資
    金短絀，邀原告合作經營。」，丙○○不疑有他，於94年1
    月5日，被告等人即以由被告甲○○擔任負責人之立峰盛實
    業股份有限公司 (下稱立峰盛公司)名義與原告簽訂「土石
    採取合作契約書」，而被告等人於簽約後仍無法取得經濟部
    礦物局申請採取土石，導致工程延宕。被告甲○○、戊○○
    等利用原告見土石無法開採而心急情況下，共同先後於94
    年4月29日、94年6月24日、94年9月22日在台中市○○路379
    號向原告之代表人丙○○誆稱：「向主管機關申辦核准採取
    土石需要公關、整理道路及橋樑之花費等」向原告詐借200
    萬元、200萬元、20萬元，合計共420萬元得手，原告怕先前
    投入土石採取工程2400萬元之鉅額款項化為烏有，迫於無奈
    先後借予被告等人，且被告立峰盛公司並於94年9月27日出
    具借款人為立峰盛公司之借據及交付如附表所示同面額之本
    票（下稱系爭本票）予原告公司收執；惟被告等人嗣後均未
    履行開設道路、架設鐵橋等工程，而向原告所借之420萬元
    屢經催索，均置之不理，爰依借款返還請求權、票據請求權
    、利益償還請求權及共同侵權行為損害賠償請求權，請求被
    告等連帶給付原告420萬元。並聲明：被告應連帶給付原告
    420 萬元，及自起訴狀繕本送達之翌日起至清償日止，按年
    息5% 計算之利息；原告願供擔保，請准宣告假執行。
二、被告則以：
  (一)被告立峰盛公司於94年1月5日與原告公司訂立系爭「土石採
    取合作契約書」，約定雙方就坐落苗栗縣三義鄉○○○段50
    0-441、500-496、500-433、500-434、500-418、500 -421
    、500-580共七筆土地，面積七台甲，雙方達成經營理念與
    共識，被告立峰盛公司依約先後向原告公司收取土地價金24
    00萬元，然被告立峰盛公司亦依約將下列土地之持份所有權
    ，面積合計二台甲，移轉登記予原告公司所指定之林威宇名
    下，嗣因林威予負債，其所有上開移轉50 0-496、500-433
    、500-418、500-421、500-580等五筆土地之應有部分，於
    94年10月11日為台灣苗栗地方法院囑託辦理查封登記。林威
    宇並於97年7月7日以買賣為原因，將500-441地號土地持分
    30432/100000之所有權移轉登記予訴外人賴冠而所有。被告
    立峰盛公司暨已履行土地出賣人之義務，則向原告公司收取
    土地價金2400萬元，自屬正當權利之行使，顯無侵權行為可
    言，故原告主張兩造訂立上開「土石採取合作契約書」，係
    被告等人之共同侵權行為云云，顯不實在。
  (二)被告立峰盛公司自94年4月至9月先後分三次共向原告公司借
    貸420萬元，固屬實在，惟此項借貸係基於雙方之合意，立
    峰盛公司並出具借據及交付同面額之本票交付原告公司收執
    作為債權憑證，被告立峰盛公司並未施用詐術，自非詐借。
    至於立峰盛公司就上開借款之所以尚未清償，乃係申請開採
    本案之土石未能順利完成該申請案，而無法開採土石營利所
    致，自無侵權行為可言。原告以同一事由告訴被告甲○○及
    戊○○等人涉犯詐欺、背信等罪嫌，業經台中地檢署檢察官
    不起訴處分確定，足證原告之主張並不實在，自無可採。然
    觀借款420萬元之借據，其借款人係載明為被告立峰盛公司
    ，則其於被告既非借款人，自無返還系爭借款之義務，原告
    本於借款返還請求權請求其餘被告連帶返還系爭借款，實屬
    無據。又被告等人對原告並無共同侵權行為，原告本於共同
    侵權行為損害賠償請求被告連帶給付借款，亦屬無據。另原
    告所執被告甲○○9月21日所簽發未載到期日、面額420萬元
    之第WG0000000號本票1紙，原告遲至98年5月25日起訴請求
    ，已逾票據法第22條第1項所規定之三年時效，故原告不得
    再向被告甲○○請求系爭票款。並聲明：原告之訴及假執行
    之聲請均駁回；被告如受不利之判決，願供擔保請准免為假
    執行。
三、本件經兩造協商簡化爭點，就下列事實不為爭執，本院自得
    採為判決之基礎：
  (一)被告立峰盛公司於94年1月5日，就坐落苗栗縣三義鄉○○○
    段500-441、500-496、500-433、500-434、500-418、500-4
    21、500-5 80共七筆土地，面積七台甲，與原告公司訂立系
    爭「土石採取合作契約書」，被告立峰盛公司依約先後向原
    告公司收取土地價金2400萬元，然被告立峰盛公司亦依約將
    500-441、500-496、500-433、500-418、50 0-421、500-58
    0等6筆土地之應有部分，面積合計二台甲，移轉登記予原告
    公司所指定之訴外人林威宇名下。嗣因林威宇負債，其所有
    上開500-496、500-433、500-418、500-421、500-580等5筆
    土地之應有部分，於94年10月11日為台灣苗栗地方法院囑託
    辦理查封登記。林威宇並於97年7月7日以買賣為原因，將
    500-441地號土地持分30432/1 00000之所有權移轉登記予訴
    外人賴冠而所有。
  (二)原告先後於94年4月29日、94年6月24日、94年9月22日依序
    各將200萬元、200萬元、20萬元，匯入被告戊○○的帳戶。
    被告立峰盛公司並於94年9月27日出具借款人為立峰盛公司
    之借據（原證1）及交付同面額之系爭本票予原告公司收執
    。
  (三)原告告訴被告甲○○及戊○○等人涉犯詐欺、背信等罪嫌，
    經台中地檢署檢察官以97年偵字第26719號不起訴處分確定
    。
四、本件原告主張被告甲○○、戊○○等利用原告見土石無法開
    採而心急情況下，共同先後於94年4月29日、94年6月24日、
    94年9月22日，在台中市○○路379號向原告之代表人丙○○
    誆稱：「向主管機關申辦核准採取土石需要公關、整理道路
    及橋樑之花費等」，乃向原告詐借200萬元、200萬元、20萬
    元，合計共420萬元得手，且由被告立峰盛公司並於94年9月
    27日出具借款人為立峰盛公司之借據及交付如附表所示同面
    額之本票予原告公司收執，原告得依借款返還請求權、票款
    給付請求權、利益償還請求權及共同侵權行為損害賠償請求
    權請求被告連帶給付云云，惟原告之主張為被告所否認，並
    以前詞置辯，是本件所應審究者為：(一)原告得否依借款返還
    請求權請求被告應連帶給付原告420萬元及法定遲延利息？
    (二)原告得否依票據請求權、利益償還請求權請求被告應連帶
    給付原告420萬元及法定遲延利息？(三)原告得否依共同侵權
    行為損害賠償請求權請求被告應連帶給付原告420萬元及法
    定遲延利息？經查：
  (一)原告得否依借款返還請求權請求被告應連帶給付原告420萬
    元及法定遲延利息？
  (1)本件原告主張被告立峰盛公司之法定代理人甲○○先後於94
    年4月29日、94年6月24日、94年9月22日，在台中市○○路
    379號向原告之法定代理人丙○○借款200萬元、200萬元、
    20萬元，原告先後於94年4月29日、94年6月24日、94年9月
    22日依序各將200萬元、200萬元、20萬元，匯入被告戊○○
    的帳戶。被告立峰盛公司並於94年9月27日出具借款人為立
    峰盛公司之借據，及交付如附表示同面額之本票予原告公司
    收執等事實，為被告立峰盛公司所不爭執，且有原告提出而
    被告立峰盛公司、甲○○不爭執之借據、本票各1紙，在卷
    可參。是原告主張被告立峰盛公司有向其借款420萬元未還
    之事實，應屬可採。
  (2)按稱消費借貸者，謂當事人一方移轉金錢或其他代替物之所
    有權於他方，而約定他方以種類、品質、數量相同之物返還
    之契約。又借用人應於約定期限內，返還與借用物種類、品
    質、數量相同之物。民法第474條第1項、第478條前段分別
    定有明文。被告立峰盛公司向原告借款420萬元，惟未依約
    返還，原告請求被告立峰盛公司返還借款420萬元及遲延利
    息，於法有據；至於原告請求被告甲○○、戊○○負連帶返
    還借款部分，因被告甲○○、戊○○二人非系爭借款之借貸
    人，與原告間並無消費借貸契約存在，基於債之相對性，被
    告甲○○、戊○○二人對原告並不負返還借款之義務，原告
    請求被告甲○○、戊○○二人連帶給付前述420萬元借款，
    於法無據，不應准許。
  (二)原告得否依票據請求權、利益償還請求權請求被告應連帶給
    付原告420萬元及法定遲延利息？
  (1)按本票發票人所負責任，與匯票承兌人同；付款人於承兌後
    ，應負付款之責，票據法第121條、第52條分別定有明文，
    且在票據上簽名者，應依票上所載文義負責，票據法第5條
    亦定有明文。本件如附表所示之本票，其發票人為被告甲○○，被告立峰盛公司、戊○○均未在系爭本票上簽名，應對
    執票人負票據責任之人為被告甲○○，至於被告立峰盛公司
    、戊○○既未在本票上簽名，其二人對執票人自不負票據責
    任，原告主張其執有被告甲○○所簽發如附表示之本票，其
    對被告立峰盛公司、戊○○二人有票款給付請求權，得請求
    被告立峰盛公司、戊○○二人連帶給付票款，自屬無據；另
    按票據上之權利，對匯票承兌人及本票發票人，自到期日起
    算；見票即付之本票，自發票日起算；三年間不行使，因時
    效而消滅。票據法第22條第1項前段定有明文。且時效完成
    後，債務人得拒絕給付。民法第144條第1項亦定有明文。如
    附表示之本票，其未載到期日，為見票即付之本票，且其發
    票日為94年9月21日，原告遲至98年5月25日始起訴請求，已
    逾票據法第22條第1項所規定之三年時效。原告票據上之權
    利，暨自發票日起算已因三年間不行使而消滅，今被告甲○○為時效抗辯，其自得拒絕給付票款，是原告就如附表所示
    之本票，本於票據請求權請求被告等人連帶給付票款420 萬
    元，於法無據，亦不應准許。
  (2)又票據上之債權，倘因時效或手續之欠缺而消滅，固非不可
    依票據法第22條第4項之規定，對支票發票人於其所受利益
    之限度請求償還，惟發票人是否果受有利益，又受利益之限
    度為何，按諸舉證責任分配原則，均應由執票人負舉證責任
    。倘發票人並無受有利益，自無上開利益償還請求權之適用
    。本件原告於98年11月5日言詞辯論主張若票據罹於時效追
    加利益償還請求權，並主張為系爭發票人之甲○○收到票款
    之利益云云，惟原告之主張為被告否認，並辯稱被告甲○○
    、戊○○均未收到借款，並未受有任何利益，經查本件消費
    借貸係存於立峰盛公司與原告間，已如前述，原告並未舉證
    證明被告甲○○因票據上之債權罹於時效消滅而受有利益，
    故原告此部分之主張，亦屬無據。
  (三)原告得否依共同侵權行為損害賠償請求權請求被告應連帶給
    付原告420萬元及法定遲延利息？
    原告主張其借款予被告立峰盛公司，係受被告甲○○、戊○○二人詐欺投資計劃採取土石，並誤信被告甲○○、戊○○
    之詐術而誤借420萬元予立峰盛公司云云，惟為被告所否認
    ，並以前詞置辯，經查：
  (1)依卷附94年1月5日原告與被告立峰盛公司所訂立之土石採取
    合作契約書第1點所載：「右載土地企劃申請結價每1台甲新
    台幣1200萬元，乙方（即原告）持分2台甲新台幣2400萬元
    整」等語，按被告立峰盛公司於94年1月5日，就坐落苗栗縣
    三義鄉○○○段500-441、500-496、500-433、500-434、50
    0-418、500-4 21、500-5 80共七筆土地，面積七台甲，與
    原告公司訂立系爭「土石採取合作契約書」，被告立峰盛公
    司依約先後向原告收取土地價金2400萬元，然被告立峰盛公
    司亦依約將500-441、500-496、500-433、500-418、500-42
    1、500-580等6筆土地之應有部分，面積合計二台甲，移轉
    登記予原告所指定之訴外人林威宇名下。嗣因林威宇負債，
    其所有上開500-496、500-433、500-418、500-421、500-58
    0等5筆土地之應有部分，於94年10月11日為台灣苗栗地方法
    院囑託辦理查封登記。林威宇並於97年7月7日以買賣為原因
    ，將500-441地號土地持分30432/100000之所有權移轉登記
    予訴外人賴冠而所有，此為兩造所不爭執，堪信真實。被告
    立峰盛公司既已履行土地出賣人之義務，則向原告公司收取
    土地價金2400萬元自屬正當權利之行使，顯無侵權行為可言
    。原告主張兩造訂立上開「土石採取合作契約書」，係被告
    等人之共同侵權行為，尚難遽採。
  (2)又經本院調閱台灣台中地方法院97年度偵字第26719號偵查
    卷宗，訴外人宏華營造股份有限公司（以下簡稱宏華公司）
    前於92年間，與交通部臺中港務局訂立工程採購契約，承包
    「臺中港南填方區（1）圍提工程第三標」工程。被告立峰
    盛公司嗣於93年2月21日，與宏華公司簽訂「分包契約書」
    ，並經宏華公司函請交通部臺中港務局同意立峰盛公司依法
    申請土石採取，經臺中港務局同意後，立峰盛公司即於93年
    4 月19日，向經濟部礦物局申請核准採取土石，又礦物局據
    此函請苗栗縣政府審查立峰盛公司申請土石採取之水土保持
    計畫案，經苗栗縣政府再轉函請國立中興大學代為審查，並
    經國立中興大學於94年4月20日函覆第1次審查意見，經濟部
    嗣於94年9月23日駁回立峰盛公司土石採取之申請案。上開
    過程，有工程採購契約、分包契約書、臺中港務局函文、立
    峰盛公司申請書、經濟部礦業司函文、苗栗縣政府函文、國
    立中興大學函文及經濟部函文附卷（參上開97年度偵字第26
    719號偵查卷宗交查字第54號卷第72頁至93頁、第111頁）可
    參。故被告立峰盛公司等與原告簽約後，確有實際著手履行
    契約內容，進而踐行申請土石採取之行政程序無誤。按被告
    立峰盛公司與告訴人簽訂「土石採取合作契約書」，意在共
    同開採土石牟利，被告立峰盛公司並已依約履行有權移轉登
    記及相關申請開採程序一情，如上所述，顯見被告甲○○代
    理被告立峰盛公司與原告簽定「土石採取合作契約書」，並
    未用詐術，且原告亦陷於錯誤之情事。
  (3)另參諸被告立峰盛公司向原告借款3筆合計420萬元之時，已
    有書立借據以為憑證，並由被告甲○○簽立本票以供擔保，
    且觀諸借據之用語僅泛言「借貸」，並無論及公關、造路等
    情，是難以佐證被告等確有以公關、造路需款為由而向原告
    詐貸之事實存在。
  (4)另原告復於偵查中舉證人即原告法定代理人之配偶彭玉粉、
    原告公司之保全人員段仰龍、原告公司之司機蔡森泳到庭為
    證，且證人彭玉粉到庭證述：「（借款420萬元部份情形為
    何？）答：當時他們以要開發土石本案為由，就說要公關、
    開路造橋及本件開發砂石開採等費用，就分了三次跟我借錢
    ，第一次是4月間借了200萬元，6月間借了200萬元，9月間
    借了20萬元。」、「（被告等人向你們借錢有何人在場？）
    第一次是蔡純玉、我、蔡棟樑、甲○○、丙○○在場，但他
    們在談時我沒有聽到他們談話內容，第二次我不在，第三次
    我、蔡純玉、甲○○、丙○○在場，丙○○和他們談時我也
    在場，我有聽到談話內容及他們借錢的目的。」、「（被告
    等人與丙○○是在何處談借錢的事情？）答：就是公司的會
    客室裡。」、「（段仰龍、蔡森泳在丙○○與被告等人談借
    錢時均在會客室？）答：時間太久了我不知道。」等語（詳
    參上開偵查卷97年8月21日偵訊筆錄）；而證人段仰龍復到
    庭證述：「（被告等人向丙○○借錢的時間及次數為何？）
    答：我知道被告等人有向丙○○借錢，但數額我不清楚，次
    數約有2、3次。」、「（被告與丙○○借款時在何處交談？
    ）答：就是在辦公室的小房間，應該是董事長辦公室。」、
    「（他們在談借款細節時你有無在場？）我在門口但我沒有
    在裡面，我沒有聽到他們在談什麼，職務上我是保全，借款
    的事與我職務無關，因此他們為了什麼原因借了這些錢我並
    不清楚，公司的人也知道被告等人跟丙○○借錢。」等語（
    詳參上開偵查卷97年8月21日偵訊筆錄）；另證人蔡森泳亦
    到庭證述：「（被告等人向丙○○借錢的時間及次數為何？
    ）答：我知道被告等人有向丙○○機借錢，前後共借了2 、
    3次，總金額是420萬元。」、「（被告與丙○○借款時在何
    處交談？）答：董事長辦公室，並不是在會客室。」、「（
    問：你公司有無會客室？）答：沒有」、「（他們在談借款
    細節時你有無在場？）答：詳細情形我並不在場聽聞，最後
    一次在寫借款本票420萬元我有在場，我沒有看到丙○○交
    付支票給被告等人，確實時間我忘記了，他們當時是有寫一
    張這筆錢的用途的字據，是用在鋪路、造橋及有關開採方面
    的問題，這是最後一次。」、「（你上述「最後一次」還有
    何人在場？）答：當時是甲○○、他太太、我、丙○○在場
    ，另還有何人在場我忘記了。」、「（你只是司機，為何交
    付本票時你會在場？）答：我常載丙○○去那裡談事情，我
    跟那裡很熟，大部分我都會在場，我只能證明交付420萬元
    本票及該字據上的用語。」、「（你為何稱你有看到字據上
    載有借款用途？）答：前面三張借據的記載我沒有看到，但
    最後那一張我有看到寫有借款用途。」、「（提示卷附的借
    據，是不是你看到的那一張？）答：不是，我看到的那張沒
    有寫的那麼好。」等語（詳參上開偵查卷97年8月21日偵訊
    筆錄）。按證人彭玉粉雖證稱：於94年9月22日，該次借款
    其有在場聽到被告甲○○等以需要公關、開路造橋及砂石開
    採等費用為由向原告之法定代理人丙○○借款，惟證人彭玉
    粉為丙○○之妻，又其證述情節復為被告等一概否認，而證
    人彭玉粉對於借款當時在場之人究竟為何？亦無法明確證述
    ，故其所正並非全無偏頗之虞，實無法採為對被告等不利之
    認定。又證人段仰龍、蔡森泳於被告甲○○借款之時並無當
    場聽聞，而證人蔡森泳證述其曾目睹借款緣由為鋪路、造橋
    及開採之該「字據」，亦未據原告實際提出，原告法定代理
    丙○○當庭並陳稱：「借據並未記載用途」等語，故並查無
    實據足以認定被告等以鋪路、造橋及開採為幌而向原告詐貸
    之事實存在。
  (5)基上，原告既未提出積極證據以證明被告甲○○、戊○○等
    人有向其施用詐術致原告陷於錯誤而借款予被告立峰盛公司
    之事實存在，是原告主張被告甲○○、戊○○二人有共同詐
    欺之侵權行為，應連帶負賠償責任，且被告立峰盛公司亦應
    與被告甲○○、戊○○負連帶賠償責任，實無可採。
五、綜上所述，被告立峰盛公司向原告借款420萬，未依約清償
    ，從而，原告本於消費借貸物返還請求權之法律關係，請求
    被告立峰盛公司應給付原告420萬元，及自起訴狀繕本送達
    翌日（即98年7月31日）起，至清償日止，按年息百分之五
    計算之利息，於法有據，應予准許，至於原告逾此部分之請
    求 則無理由，應予駁回 。
六、本判決原告勝訴部分，原告及被告立峰盛公司均陳明願供擔
    保，請准宣告假執行及免為假執行宣告，經核無不符，爰酌
    定相當擔保金額併准許之，至於原告敗訴部分，其假執行之
    聲請失所附麗，應併予駁回。
七、本件事證已臻明確，兩造所為之其他主張，陳述並所提之證
    據，經審酌後，認均與本件之結論無礙，不再一一論述，併
    予敘明。
八、訴訟費用負擔及假執行宣告之依據：民事訴訟法第798條、
    第390條第2項、第392條第2項、第3項。
中    華    民    國    98    年    11   月    27   日
                  民事第二庭    法  官  涂秀玲
附表
發票人  發票日   票面金額（新台幣）  票號
甲○○  94.9.21   4,200,000        WG0000000
正本係照原本作成。
如對本判決上訴，須於判決送達後20日內向本院提出上訴狀。
中    華    民    國    98    年    11   月    27   日
                                書記官  鐘麗芳


司法院資訊處製作；財團法人民間司法改革基金會備份。
